【裁判字號】    99,簡上,15
【裁判日期】    991021
【裁判案由】    給付購地尾款
【裁判全文】
臺灣雲林地方法院民事判決              99年度簡上字第15號
上  訴  人  丙○○
            乙○○
上列二人共同
訴訟代理人  陳文彬律師
            己○○    住嘉義市○區○○里○○○街112號
被上訴人    戊○○    住雲林縣北港鎮○○里○○路128之1號
訴訟代理人  張智學律師
上列當事人間請求給付購地尾款事件，上訴人對於中華民國99年
3月3日本院北港簡易庭98年度港簡字第120 號第一審判決提起上
訴，本院於民國99年10月7日言詞辯論終結，判決如下：
    主  文
上訴駁回。
第二審訴訟費用新臺幣捌仟壹佰元由上訴人負擔。
    事實及理由：
一、被上訴人於原審起訴主張：
(一)、兩造於民國98年1 月12日簽訂不動產土地房屋買賣預約契約
    書（下稱系爭買賣契約書），上訴人等2 人向被上訴人購買
    坐落雲林縣北港鎮○街段636-30地號土地（下稱系爭土地）
    、面積308 平方公尺及地上物全部，買賣價金為新臺幣（下
    同）10,994,060元。依系爭買賣契約書之約定，上訴人應於
    登記完竣及測量完竣後付清尾款494,060 元。而系爭土地已
    於98年3 月2 日移轉登記予上訴人等2 人，且先後於98年1
    月17日、98年2 月25日至現場鑑界，再經雲林縣北港地政事
    務所（下稱北港地政事務所）於98年6 月1 日鑑界檢測完成
    無誤，詎上訴人等2 人迄今仍未給付尾款。為此，爰提起訴
    訟，請求上訴人給付被上訴人494,060 元，及自98年6 月1
    日起至清償日止，按年息百分之5 計算之利息等語。
(二)、並聲明：1.上訴人應給付被上訴人494,060 元，及自98年6
    月1 日起至清償日止，按年息5 ％計算之利息。2.訴訟費用
    由上訴人負擔。
二、上訴人則以：
(一)、兩造簽訂之系爭買賣契約書所約定尾款之付款條件「測量完
    竣」係指「測量結果未遭他人占用，且點交與上訴人2 人之
    意」。系爭土地經測量後，發現遭訴外人吳秋燕興建房屋占
    用，是本件契約尾款給付要件尚未屆至。又系爭土地既有遭
    第三人占用之情形，自屬有瑕疵存在，上訴人自得行使瑕疵
    擔保請求權請求減少買賣價金，爰主張以本件買賣契約尾款
    作為應減少價金之金額。
(二)、又內政部國土測繪中心（下稱國土測繪中心）鑑定之鑑定書
    並未說明本件98年12月14日之鑑定（下稱系爭鑑定）係依據
    北港地政事務所所保管何一年份之地籍圖及圖解地籍圖數值
    化成果為基準，其測量基準有誤，不足採信等語，資為抗辯
    。
(三)、並聲明：1.被上訴人原審之訴駁回。2.訴訟費用由被上訴人
    負擔。3.如受不利之判決，上訴人願供擔保，請准免予宣告
    假執行。
三、原審依被上訴人之聲明，判決被上訴人全部勝訴，上訴人丙○○、乙○○不服，對此提起上訴，除援用原審之陳述及舉
    證外，並於本院補稱：
(一)、按98年1 月17日、98年2 月25日北港地政事務所測量員甲○○2 次前來系爭土地施測，施測時兩造及鄰地所有權人吳秋
    燕均在場，施測後並確認吳秋燕所有同段636-140 地號土地
    與系爭土地之界址點，並釘定界樁如附圖一編號3 之鋼釘、
    噴漆界樁。豈料，吳秋燕不服此鑑界結果，申請再鑑界，雲
    林縣政府乃派雲林縣斗南地政事務所前來施測，並由上訴人
    及鄰地所有權人吳秋燕到場領丈，施測結果，不如吳秋燕之
    預期，其竟即申請撤銷再鑑界之申請案。後由北港地政事務
    所依被上訴人之申請，於98年6 月1 日在上訴人等2 人未在
    場（因為未收到測量通知書）之情形下，由2 位與上訴人等
    有利益衝突，並希冀原界址點重測後變動之被上訴人及鄰地
    所有權人吳秋燕到場領丈，被上訴人並於公文上僭稱其為土
    地所有權人，並當場重新釘定界址點為附圖二編號1 之鋼釘
    、噴漆界樁。該98年6 月1 日釘定之界樁較98年1 月17日釘
    定之界標向西位移約8 公分，顯然影響測量之結果及上訴人
    等之權益，北港地政事務所又未說明為何2 次測量、鑑界所
    定之界址點不同，故上訴人等認為98年6 月1 日在上訴人等
    未在場之情形下所定之界址點應屬有誤等語。
(二)、又由國土測繪中心之鑑定圖與北港地政事務所繪製之複丈成
    果圖完全一致，可以知道國土測繪中心所為之系爭鑑定只是
    套用北港地政事務所繪製之複丈成果圖來鑑定。另倘國土測
    繪中心係依據北港地政事務所98年6 月1 日新釘定之界址點
    計算其坐標值並輸入電腦，因為該界址點與原界址點有8 公
    分之差距，其鑑定結果必然失之偏頗，是有函詢國土測繪中
    心說明，系爭鑑定所布設之圖根導線點直徑為何？並請其說
    明係依據北港地政事務所保管之何一年份製作之地籍圖及圖
    解地籍圖數值化成果為鑑定？再詢問國土測繪中心本身有無
    保存系爭土地相關歷年之地籍圖、圖解地籍圖數值化成果、
    宗地資料等資料之必要。惟原審雖經上訴人請求函查上開事
    項，卻不予理會，已導致前開事項有不明之情形。
(三)、另經上訴人就國土測繪中心所繪製之鑑定圖以圖解法用比例
    尺人工量測計算面積，亦發現系爭土地面積與兩造買賣之土
    地面積有不符之情形，實際面積較登記面積少了3.3 平方公
    尺，是有函查國土測繪中心依其所繪製之鑑定圖，上訴人所
    購得之系爭土地面積為何之必要，以明買賣標的物有無面積
    不符之瑕疵存在。
(四)、又北港地政事務所98年5 月25日確實未發文給上訴人等，通
    知上訴人於98年6 月1 日到場指界、測量。
(五)、並聲明：1.原判決廢棄。2.上廢棄部分，被上訴人於原審之
    訴駁回。3.第一審及第二審訴訟費用由被上訴人負擔。
四、被上訴人對於上訴人之上訴，除援用原審之陳述及舉證資為
    抗辯外，並於本院補稱：
(一)、北港地政事務所於98年6 月1 日再度派員鑑界系爭土地，複
    丈之結果與前4 次測量結果相同，並核發複丈成果圖一份在
    案，上訴人不服北港地政事務所之鑑界結果，向原審要求函
    請國土測繪中心派員以高科技測量儀器鑑測，經國土測繪中
    心測量後，確認系爭土地並未被侵占。今因上訴人之親戚曾
    於高公局服務，其測量結果與政府機關測量不符，即認為系
    爭土地被他人侵占，並主張被上訴人出賣之系爭土地面積有
    不符之情形，實屬浪費司法資源。
(三)、並聲明：1.上訴駁回。2.上訴費用由上訴人負擔。
五、本院之判斷：
(一)、兩造於98年1 月12日簽訂系爭買賣契約書，由上訴人2 人以
    10,994,060元向被上訴人購買系爭土地，兩造約定上訴人應
    於登記完竣及測量完竣後付清尾款494,060 元之事實，為兩
    造所不爭執，並有系爭買賣契約書1 份為證，自堪信為真實
    。
(二)、又系爭土地前經被上訴人於98年1 月13日申請鑑界，經北港
    地政事務所於98年1 月17日派員至實地測量完竣，有北港地
    政事務所98年9 月8 日北地四字第0980010134號函在卷可按
    （原審卷第63頁）。另系爭土地已於98年3 月2 日移轉登記
    為上訴人乙○○、丙○○等2 人共有，亦有土地登記第二類
    謄本在卷可佐（本院98年度司促字第5775號卷第9 頁），堪
    認系爭土地確實已經登記及測量完竣。
(三)、上訴人等2 人主張：98年1 月17日、98年2 月25日北港地政
    事務所測量員甲○○2 次前來系爭土地施測，施測時兩造及
    鄰地所有權人吳秋燕均在場，施測後並確認吳秋燕所有同段
    636-140 地號土地與系爭土地之界址點，並釘定界樁為附圖
    一編號3 之鋼釘、噴漆界樁。豈料，北港地政事務所又依被
    上訴人之申請，於98年6 月1 日在上訴人等2 人未在場（因
    為未收到測量通知書）之情形下，由2 位與上訴人等有利益
    衝突，並希冀原界址點重測後變動之被上訴人及鄰地所有權
    人吳秋燕到場領丈，被上訴人並於公文上僭稱其為土地所有
    權人，並當場重新釘定界樁為附圖二編號1 之鋼釘、噴漆界
    樁。該98年6 月1 日釘定之界樁較98年1 月17日釘定之界樁
    向西位移約8 公分，顯然影響測量之結果及上訴人等之權益
    ，北港地政事務所又未說明為何2 次測量所定之界址點不同
    ，故上訴人認為98年6 月1 日在上訴人等未在場之情形下所
    定之界址點應屬有誤等語。惟縱使上訴人等2 人於98年6 月
    1 日北港地政事務所鑑界時未在場，亦不能遽以認定該日之
    鑑界不準確，本件北港地政事務所98年1 月17日與同年6 月
    1 日鑑界後釘定之界址點如有不同，何者較為精準，仍應依
    證據認定之。經查：證人即北港地政事務所測量員甲○○於
    本院99年7 月28日準備程序時證稱：98年1 月17日與同年6
    月1 日設立之界樁位置是不同的，因為98年1 月17日該次測
    量並釘定界樁是以圖解地籍圖數值化成果資料去確定界樁，
    但是圖解地籍圖數值化資料只能當參考，後來被上訴人又向
    雲林縣政府陳請鑑界，雲林縣政府即以98年5 月14日府地測
    字第0980060624號函指示北港地政事務所再派員至系爭土地
    鑑界，於是我們又於98年6 月1 日再至系爭土地以地籍圖正
    圖為測量鑑界，故98年6 月1 日所釘定之界址點比較準確等
    語（本院卷第69頁反面）。可見本件北港地政事務所於98年
    1 月17日與同年6 月1 日所釘定之界址點確有不同。但證人
    甲○○已說明2 次鑑界結果不同之理由，及98年6 月1 日所
    釘定之界址點較為準確。
(四)、又系爭土地經原審囑託國土測繪中心測量其與同段636-140
    地號土地間之經界線位置，並測量636-140 地號土地上之建
    物有無占用系爭土地之情形。鑑定結果為：雲林縣北港鎮○
    街段636-140 地號土地上之建物（連發汽車修理廠）牆壁外
    緣位置，與地籍圖經界線相符，鑑測結果並無逾越使用同段
    636-30地號土地，此有國土測繪中心98年12月22日測籍字第
    0980012526號函暨所附之鑑定書、鑑定圖在卷可按（原審卷
    第128 頁至第130 頁）。且國土測繪中心之鑑定書內已載明
    ：「本案係採精密電子測距經緯儀，在系爭土地附近周圍施
    測導線測量及布設圖根導線點，並經計算檢核閉合後，作為
    該測區之控制點，然後以各圖根導線點為基點，用上列儀器
    分別施測系爭地號土地及附近各界址點，並計算其坐標值輸
    入電腦，次將各界址點以自動繪圖儀展繪於鑑測原圖上（與
    地籍圖同比例尺1/600 ），再依據雲林縣北港地政事務所保
    管之地籍圖、圖解地籍圖數值化成果、宗地資料等資料，展
    繪本案有關土地地籍圖經界線，並與前項成果核對檢核後測
    定於鑑測原圖上，作成鑑定圖。」可見該次鑑定，係由國土
    測繪中心依測量專業，使用精密儀器，依嚴謹之作業程序自
    行為測量、鑑定，應屬可採。上訴人等稱國土測繪中心之鑑
    定圖與北港地政事務所所繪製之複丈成果圖完全一致，可以
    知道國土測繪中心只是套用北港地政事務所繪製之複丈成果
    圖來鑑定云云，已顯無據。且由上開鑑定結果，上訴人等向
    被上訴人購買之土地並無遭鄰地所有人占用之情形，則上訴
    人等2 人主張系爭土地有遭第三人占用等語，尚難遽認屬實
    。
(五)、又上訴人2 人雖主張國土測繪中心之系爭鑑定倘係依據北港
    地政事務所98年6 月1 日新釘定界址點計算其坐標值並輸入
    電腦，因為該界址點與原界址點有8 公分之差距，其鑑定結
    果必然失之偏頗，是有函詢國土測繪中心說明，系爭鑑定所
    布設之圖根導線點直徑為何？並請其說明系爭鑑定係依據北
    港地政事務所所保管之何一年份製作之地籍圖及圖解地籍圖
    數值化成果？再詢問國土測繪中心本身有無保存系爭土地相
    關歷年之地籍圖、圖解地籍圖數值化成果、宗地資料等資料
    之必要等語。經查：
１、本件經本院以「本件鑑定時所布設之圖根導線點直徑為何？
    該直徑是否會導致測量結果超出公差？並請說明該鑑定係依
    據雲林縣北港地政事務所所保管之何一年份製作之地籍圖及
    圖解數值化成果？國土測繪中心本身有無保存相關歷年之地
    籍圖、圖解地籍圖數值化成果、宗地資料等資料？該次鑑定
    是否有測得雲林縣北港鎮○街段636-30地號土地之面積，若
    有，面積為何？」等事項函詢國土測繪中心。經國土測繪中
    心以99年6 月3 日測籍字第0990005475號函回覆稱：「(一)本
    案鑑測係採數值測量方式辦理，即每一圖根導線點均有一坐
    標值，圖示小圓圈僅是一種符號，標示該圖根導線點之點位
    ，無所稱直徑大小之問題，又該圖根導線點之位置與各地籍
    圖經界線之對應距離，均係以各點位坐標值計算得之；因此
    ，鑑定圖上圖根導線點標記繪製大小，不會產生導致測量結
    果超出公差之疑慮。」等語（本院卷第43頁）。可見上訴人
    等稱圖根導線點之直徑大小會影響國土測繪中心之鑑定結果
    ，應屬誤會。
２、又國土測繪中心上開函文又稱：「(二)本案鑑定係依據雲林縣
    北港地政事務所所保管之民國62年繪製之地籍圖及93圖解地
    籍圖數值化成果辦理。(三)另查本中心有保存該地區61年修測
    時之地籍原圖及由雲林縣北港地政事務所繳交之圖解地籍圖
    數值化成果。」等語。並經證人丁○○於99年7 月28日本院
    準備程序時到庭證稱：我係於98年11月19日至系爭土地為測
    量鑑定，98年12月14日之鑑定圖是我依據鑑定之結果繪製的
    ，因為北港地政事務所保管的地籍圖是依照61年的地籍原圖
    去複製的，所以理論上不管用那一次的地籍圖及數值化成果
    去鑑定，結果都是一致的等語（本院卷第72頁）。故上訴人
    懷疑系爭鑑定依據北港地政事務所保管之不同年份製作之地
    籍圖及圖解地籍圖數值化成果會影響鑑定結果，亦屬無據。
３、再者，證人丁○○復證稱：該次鑑定有將北港地政事務所於
    98年6 月1 日在系爭土地釘定之界址點以假設坐標輸入電腦
    ，作為鑑定之參考，但是這個界址點只是鑑定之參考依據之
    一，還要依據其他資料，再經過我們專業的內部作業判斷，
    才能做出鑑定書（圖）的判斷等語（本院卷第73頁）。故上
    訴人稱國土測繪中心就系爭鑑定倘係依據北港地政事務所98
    年6 月1 日新釘定的界址點計算其坐標值並輸入電腦，因為
    該界址點與原界址點有8 公分之差距，其鑑定結果必然失之
    偏頗等語，已嫌無據。況國土測繪中心上開函文又稱：「本
    案測得雲林縣北港鎮○街段636-30地號土地之面積為308 平
    方公尺。」等語。且證人丁○○又證稱：閉合導線法的圖根
    基本上是用來測繪現況用的，不能用來修正鑑定的面積，而
    且本次鑑定我們也沒有依據系爭土地之土地登記謄本上所載
    的面積來修正測量所得的面積，純粹係以地籍圖用電腦計算
    來測量鑑定系爭土地之面積等語（本院卷第73頁）。可知國
    土測繪中心鑑定系爭土地之面積為308 平方公尺，極為可採
    。復查，國土測繪中心系爭鑑定所得系爭土地之面積為308
    平方公尺與系爭土地之土地登記謄本上所載之面積相符，由
    此反推可以得知北港地政事務所98年6 月1 日所釘定之界址
    點應屬較為正確，因為如採北港地政事務所98年1 月17日所
    釘定之界址點，則系爭土地之面寬將朝東增加上訴人所述之
    8 公分（即0.08公尺），以系爭土地南北長約35.4公尺計算
    ，系爭土地面積將增加2.832 平方公尺（0.08公尺×35.4公
    尺＝2.83平方公尺），而不會正好等於308 平方公尺。可見
    北港地政事務所98年6 月1 日所釘定之界址點並無錯誤，國
    土測繪中心以該界址點為鑑定之參考，並考量其他因素，所
    提出之鑑定意見亦無違誤。
４、綜上，上訴人等認國土測繪中心所為之系爭鑑定有瑕疵，系
    爭土地與同段636-140 地號土地之界址點應該以北港地政事
    務所98年1 月17日該次測量並釘定之界樁為準，因而系爭土
    地業遭同段636-140 地號土地之所有人吳秋燕所興建之房屋
    占用云云，為不可採。
(六)、又上訴人之訴訟代理人己○○雖又稱：依據國土測繪中心之
    鑑定圖以圖解法用比例尺人工量測、計算面積，亦發現系爭
    土地面積與兩造買賣之面積有不符之情形，較登記面積少了
    3.3 平方公尺，故被上訴人出賣與上訴人之土地仍短少3.3
    平方公尺，而有瑕疵等語。惟證人丁○○於本院準備程序時
    已證稱：系爭鑑定以地籍圖用電腦計算來測量、鑑定系爭土
    地之面積，而未用圖解法再測量計算1 次面積，因為如果以
    圖解法用人工計算的話，會有一個不確定性或彈性，蓋不論
    是同一個人，或是不同人，對坐標之讀取，不可能會百分之
    百一致等語（本院卷第73頁及反面）。可見上訴人訴訟代理
    人自行以圖解法用比例尺人工量測、計算之面積，受限於量
    尺之精密度及肉眼判讀長、寬之誤差，並不精準。故其稱被
    上訴人所出賣之土地仍短少3.3 平方公尺等語亦屬無憑。
(七)、按兩造所簽訂之系爭買賣契約第4 條約定：「3.登記完竣及
    測量完竣付清尾款」，此有系爭買賣契約書在卷可稽。而系
    爭土地確實已經測量及登記完竣，已如前述，故被上訴人依
    約請求上訴人2 人給付購買系爭土地之尾款自屬有據。而上
    訴人等2 人仍主張系爭土地經測量後，發現遭第三人興建房
    屋占用，是本件契約尾款給付要件尚未屆至，且上訴人得主
    張依瑕疵擔保之規定請求減少買賣價金，爰以本件買賣契約
    尾款作為應減少價金之金額等語，即難認為有理由。
六、綜上，原告依系爭買賣契約書之約定，請求被告給付尾款49
    4,060 元及自98年6 月1 日起至清償日止，按年息百分之5
    計算之利息，為有理由，應予准許。從而，原審就被上訴人
    之訴為上訴人敗訴之判決，並無違誤，應予維持。上訴意旨
    仍執前詞，聲明求予廢棄改判，核屬無據，應予駁回。
七、本件事證已臻明確，兩造其餘攻擊防禦方法及舉證與本件判
    決結果無涉，爰不一一論述，併此敘明。
八、據上論結，本件上訴為無理由，依民事訴訟法第436 條之1
    第3 項、第449 條第1 項、第78條、第85條第1 項前段，判
    決如主文。
中    華    民    國    99    年    10    月    21    日
            民事第二庭    審判長法  官  黃一馨
                                法  官  陳秋如
                                法  官  楊昱辰
以上正本係照原本作成。
如對本判決上訴，須於判決送達後20日內，以其適用法規顯有錯
誤為理由，向本院提出上訴狀，同時表明上訴理由；如已於本判
決宣示後送達前提起上訴者，應於判決送達後10日內補具上訴理
由（均須按他造當事人之人數附繕本），經本院許可後（其許可
以訴訟事件所涉及之法律見解具有原則上之重要性者為限），逕
送最高法院。如委任律師提起上訴者，應一併繳納上訴審裁判費
。
中    華    民    國    99    年    10    月    21    日
                                書記官  李松坤

司法院資訊處製作；財團法人民間司法改革基金會備份。
